臺灣高雄地方法院交通事件裁定　　　 100年度交聲字第1833號
原處分機關　高雄市政府交通局
代　表　人　王國材
異　議　人
即受處分人　劉湘泰
上列異議人即受處分人因違反道路交通管理處罰條例案件，對於
高雄市政府交通局中華民國100年8月24日所為之處分（原處分案
號：高市交裁字第裁32-B00000000號），聲明異議，本院裁定如
下：
    主  文
原處分撤銷。
劉湘泰駕駛重型機器腳踏車，經測定酒精濃度超過規定標準，應
吊扣重型機器腳踏車駕駛執照拾貳個月及接受道路交通安全講習
。
    理  由
一、原處分機關係以：異議人即受處分人劉湘泰（下稱異議人）
    ，於民國98年5月6日20時20分許，騎乘車牌號碼XFJ-100號
    重型機車，行經高雄市鹽埕區○○○路與河西路口，為警舉
    發「酒精濃度超過規定標準者（0.55以上）」，依道路交通
    管理處罰條例第35條第1項第1款及違反道路交通管理事件統
    一裁罰基準及處理細則第41、43、44、67條規定，於100年8
    月24日以高市交裁字第裁32-B00000000號違反道路交通管理
    事件裁決書，裁處異議人罰鍰新臺幣（下同）4萬5千元，吊
    扣駕駛執照12個月，並應參加道路交通安全講習等語。
二、聲明異議意旨略以：異議人前開行為，業經臺灣高雄地方法
    院檢察署檢察官於98年6月22日以98年度偵字第15430號為緩
    起訴處分，異議人已完成80小時之義務勞務。異議人一行為
    同時觸犯刑事法律及違反行政法上義務之規定，合乎行政罰
    法第26條第1項之規定，為此聲明異議，請求撤銷原處分等
    語。
三、按100年11月23日公佈，並自同年月25日施行之行政罰法第2
    6條第1、2、3項規定：「（第1項）一行為同時觸犯刑事法
    律及違反行政法上義務規定者，依刑事法律處罰之。但其行
    為應處以其他種類行政罰或得沒入之物而未經法院宣告沒收
    者，亦得裁處之。（第2項）前項行為如經不起訴處分、緩
    起訴處分確定或為無罪、免訴、不受理、不付審理、不付保
    護處分、免刑、緩刑之裁判確定者，得依違反行政法上義務
    規定裁處之。（第3項）第1項行為經緩起訴處分或緩刑宣告
    確定且經命向公庫或指定之公益團體、地方自治團體、政府
    機關、政府機構、行政法人、社區或其他符合公益目的之機
    構或團體，支付一定之金額或提供義務勞務者，其所支付之
    金額或提供之勞務，應於依前項規定裁處之罰鍰內扣抵之」
    。惟依同法第45條第3項規定：「本法100年11月8日修正之
    第26條第3項至第5項規定於修正施行前違反行政法上義務之
    行為同時觸犯刑事法律，經緩起訴處分確定，應受行政罰之
    處罰而未經裁處者，亦適用之；曾經裁處，因訴願、行政訴
    訟或其他救濟程式經撤銷，而於修正施行後為裁處者，亦同
    」本件異議人之違規行為既發生於98年5月6日，並業經原處
    分機關於100年8月24日裁處在案，自無前揭新法之適用，合
    先敘明。
四、按一行為同時觸犯刑事法律及違反行政法上義務規定者，依
    刑事法律處罰之。但其行為應處以其他種類行政罰或得沒入
    之物而未經法院宣告沒收者，亦得裁處之；前項行為如經不
    起訴處分、或為無罪、免訴、不受理、不付審理之裁判確定
    者，得依違反行政法上義務規定裁處之，行政罰法第26條定
    有明文，即所謂「一事不二罰」原則。究其立法目的，無非
    以一行為同時觸犯刑事法律及違反行政法上義務規定時，由
    於刑罰與行政罰同屬對不法行為之制裁，而刑罰之懲罰作用
    較強，故依刑事法律處罰，即足資警惕時，實無一事二罰再
    處行政罰之必要，且刑事法律處罰，由法院依法定程序為之
    ，較符合正當法律秩序，應予優先適用，但罰鍰以外之沒入
    或其他種類行政罰，因兼具維護公共秩序之作用，為達行政
    目的，行政機關仍得併予裁處。又汽車駕駛人，駕駛汽車經
    測試檢定，酒精濃度超過規定標準者，處1萬5千元以上6萬
    元以下罰鍰，並當場移置保管其車輛及吊扣其駕駛執照1年
    ；因而肇事致人受傷者，並吊扣其駕駛執照2年；致人重傷
    或死亡者，吊銷其駕駛執照，並不得再考領，道路交通管理
    處罰條例第35條第1項第1款定有明文。服用毒品、麻醉藥品
    、酒類或其他相類之物，不能安全駕駛動力交通工具而駕駛
    者，處1年以下有期徒刑、拘役或科或併科15萬元以下罰金
    ，刑法第185條之3亦有規定。故汽車駕駛人酒後駕車時，如
    違反道路交通管理處罰條例第35條第1項第1款規定並同時涉
    犯刑法第185條之3公共危險罪嫌時，道路交通管理處罰機關
    除有行政罰法第26條第1項但書得處以其他種類行政罰之情
    形者，得裁處其他種類行政罰外，關於罰鍰部分，即應依上
    開行政罰法第26條及道路交通管理處罰條例第10條規定移送
    地方法院檢察署處理，除於移送後再有上開行政罰法第26條
    第2項所定不起訴等事由，不得裁處行為人罰鍰。其次，若
    檢察官依刑事訴訟法第253條之2第1項第5款規定為緩起訴處
    分，命被告向指定之公益團體提供一定時數之義務勞務，雖
    非捐款，然因此種處遇措施已造成被告義務增加，為干預人
    民自由之處分，已產生實質之制裁效果，亦應認該當於行政
    罰法第26條第1項「依刑事法律處罰」之規定。另緩起訴處
    分所定緩起訴期間期滿未經撤銷者，依刑事訴訟法第260條
    規定，非有同條第1款、第2款規定之情形者，不得對於同一
    案件再行起訴，該緩起訴處分將發生禁止對已為緩起訴處分
    之同一犯罪事實再行起訴之效力，此即所謂「緩起訴處分之
    實質確定力」（最高法院94年台非字第215號判例參照），
    故檢察官所為對於異議人之緩起訴處分，實已產生實質刑罰
    之效果。再依刑事訴訟法第253條之1規定，有關緩起訴處分
    ，需具備之要件與不起訴處分之要件有異，且不起訴處分係
    自處分確定時起即發生實體上之確定力，不若緩起訴處分於
    緩起訴處分之期間（即猶豫期間）僅發生形式之確定力。因
    此，若認行政罰法第26條第2項規定之「不起訴處分」包含
    「緩起訴處分」之情形，是否已逾文義解釋之範圍，實有疑
    問。行政罰法第26條第2項規定既未明文包含「緩起訴處分
    」之類型，而對於人民不利益之規定本不得任意加以擴張其
    適用，自不宜逕認行政罰法第26條第2項之規定於經緩起訴
    處分之情形亦有適用。
五、經查：
（一）本件異議人於上開時間，因飲用酒類已達不能安全駕駛動
      力交通工具之程度，仍騎乘上開機車，於行經高雄市鹽埕
      區○○○路與河西路口時，因受酒精影響，注意力下降，
      駕駛判斷力欠佳，為警攔檢，測得其呼氣含酒精濃度為每
      公升0.58毫克，警方乃填掣本件舉發通知單予以舉發，並
      經原處分機關於100年8月24日以高市交裁字第裁32-B0000
      0000號違反道路交通管理事件裁決書，裁處異議人罰鍰4
      萬5千元，吊扣駕駛執照12個月，並施以道安講習等情，
      為異議人所不爭執，並有本件舉發通知單、裁決書及其送
      達證書，及本院依職權調閱臺灣高雄地方法院檢察署98年
      度偵字第15430號違背安全駕駛致交通危險罪全卷宗內之
      酒精濃度測定值數據單、刑法第185條之3案件測試觀察紀
      錄表附於該案卷內可稽，則異議人確有酒精濃度超過規定
      標準仍駕駛重型機車之交通違規事實，應可認定。
（二）異議人因上開酒後騎乘機車之行為，業經臺灣高雄地方法
      院檢察署檢察官於98年6月22日以98年度偵字第15430號為
      緩起訴處分，緩起訴期間為1年，緩起訴條件為向指定之
      公益團體、地方自治團體或社區提供80小時之義務勞務確
      定，異議人並已履行該緩起訴條件，且於100年7月5日期
      滿未經撤銷而執行完畢在案，亦經本院調閱臺灣高雄地方
      法院檢察署98年度偵字第15430號偵查卷宗及98年度緩字
      第2500號緩起訴執行卷宗核閱屬實，並有緩起訴處分書、
      臺灣高雄地方法院檢察署義務勞務工作日誌各1份附於該
      案卷內，及臺灣高等法院被告前案紀錄表1份在卷足憑，
      此部分之事實亦堪認定。
（三）依前揭說明，異議人酒後駕車之行為同時觸犯刑法及違反
      行政義務，並經檢察官緩起訴處分確定，衡以檢察官所為
      緩起訴處分所附之義務勞務條件固非刑法所定刑罰之種類
      ，然已對異議人名譽、心理產生相當制約，並影響被告之
      自由等權益，應具有強制性、懲罰性，雖不若易科罰金係
      以支付金錢作為自由刑之替代，惟經由緩起訴處分條件之
      履行使其免於遭檢察官發動起訴程式，仍具有替代刑罰之
      效果，廣義而言，應屬「實質刑事法律處罰」，而有行政
      罰法第26條第1項「一事不二罰」規定之適用。是受處分
      人因駕駛人酒精濃度超過規定標準之違規行為，依行政罰
      法第26條第1項前段規定，即應依刑事法律處罰之，已無
      再依道路交通處罰條例第35條第1項第1款裁處行政罰鍰之
      餘地。從而，原處分機關裁處異議人罰鍰4萬5千元，有違
      「一事不二罰」之原則，自難謂適法。異議人就此部分聲
      明異議，為有理由。
（四）至於原處分罰鍰以外其餘部分，即吊扣駕駛執照12個月及
      參加道路安全講習部分，均係為達成遏止酒後駕車之不法
      行為，維護道路交通用路權人之安全法益等行政目的所必
      要之罰鍰以外之其他種類行政罰，依行政罰法第26條第1
      項但書之規定，原處分機關仍得裁處，並未違反「一事不
      二罰」之規定，故此部分之裁處並無違誤。
六、綜上所述，原處分既有前揭可議之處，即屬無可維持，自應
    由本院將原處分撤銷，並自為裁定如主文第2項所示，以臻
    適法。
七、依道路交通事件處理辦法第19條前段，道路交通管理處罰條
    例第35條第1項第1款、第24條第1項第2款，裁定如主文。
中    華    民    國    100    年    12    月    9    日
                    交通法庭    法  官  楊儭華
以上正本經核與原本無異。
如不服本裁定，應於收受送達後5 日內向本院提出抗告狀。
中    華    民    國    100    年    12    月    9    日
                                書記官  林國龍